【裁判字號】    90,易,383
【裁判日期】    900928
【裁判案由】    違反證券交易法
【裁判全文】
臺灣嘉義地方法院刑事判決                            九十年度易字第三八三號
    公  訴  人  臺灣嘉義地方法院檢察署檢察官
    被      告  乙○○
    選任辯護人  劉榮治
右列被告因違反證券交易法案件，經檢察官提起公訴 (八十九年度偵字第九號），本
院判決如左：
    主  文
乙○○無罪。
    理  由
一、公訴意旨略以：被告乙○○係東隆五金工業股份有限公司（下稱東隆公司）前任
    副董事長（於民國八十五年五月二日解任）暨永順投資股份有限公司（下稱永順
    公司）董事長，乙○○於民國八十七年九月間得知東隆五金爆發違約交割，即於
    同月二十六日由中國大陸趕回台灣，並於同年十月七日在台北市○○○路東帝士
    大樓，由東隆公司董事長范方源指示會計部經理簡詩宏製作公司財務報表，並由
    會計部人員在范耀彬之辦公室向乙○○及范耀彬以該報表做簡報，由該報表顯示
    東隆五金遭受范芳魁掏空公司資產數十億元，已造成公司財務危機，乙○○於得
    悉此項消息後，竟於東隆公司於八十七年十月二十一日透過證券交易所重大訊息
    記者說明會對外公布「東隆五金定期存單0000000千元及長期股權投資0
    000000千元，因保管人員不知去向，已將該批人員名單報請財政部證券暨
    期貨管理委員會調查」等重大訊息前之同年月八日、九日、十二日、十三日、十
    四日，分別以自己、其子范芳橋、范芳嘉及永順公司在萬泰證券股份有限公司（
    下稱萬泰證券）開立之股票買賣帳戶，委託營業員甲○○以跌停板之價格，出脫
    東隆公司股票，總計四０四三千股，因認被告涉有違反（修正前）證券交易法第
    一百五十七條之一第一項之規定而犯同法第一百七十五條之（內線交易）罪嫌。
二、按犯罪事實應依證據認定之，無證據不得推定其犯罪事實；又不能證明被告犯罪
    者，應諭知無罪之判決；刑事訴訟法第一百五十四條、第三百零一條第一項分別
    定有明文。又犯罪事實之認定，應憑真實之證據，倘證據是否真實尚欠明確，自
    難以擬制推測之方法，為其判斷之基礎；而認定犯罪事實之證據係指足以認定被
    告確有犯罪行為之積極證據而言，該項證據自須適合於被告犯罪事實之認定，始
    得採為斷罪資料，最高法院五十三年著有臺上字第六五六號、二十九年上字第三
    一０五號著有判例可資參照。且刑事訴訟上證明之資料，無論其為直接或間接證
    據，均須達於通常一般之人均不致有所懷疑，而得確信其為真實之程度，始得據
    為有罪之認定，若其關於被告是否犯罪之證明未能達此程度，而有合理懷疑之存
    在，致使無從形成有罪之確信，根據「罪證有疑，利於被告」之證據法則，即不
    得遽為不利被告之認定，亦有最高法院七十六年度臺上字第四九八六號判例可稽
    。
三、公訴意旨認被告乙○○涉犯上開內線交易罪嫌，係以：「被告乙○○固坦承有於
    右揭時、地與東隆五金董事長范芳源見面，及出售股票等情事，惟否認有何內線
    交易之犯行，辯稱：『我去時並未聽到任何消息，也沒有看到財務報表，且當時
    范芳源也推說不清楚范芳魁挪用多少公司資金，況東隆五金狀況不好的消息在財
    訊等雜誌都有報導』云云。經查：被告於八十七年十月十七日前往東帝士大樓見
    范芳源時，范芳源事先即要求會計部經理簡詩宏製作公司財務報表，該報表顯示
    范芳魁掏空公司資產數十億元，並由會計部人員向被告乙○○作簡報，簡報後被
    告乙○○並把范芳源叫去辦公室罵之事實，分據證人范芳源、簡詩宏證述明確。
    且被告乙○○於同年十月八日後即以當日跌停板之價格大量出脫持股，（其中在
    八十七年十月三日以自己帳戶出脫二百千股、十月六日以自己帳戶出脫二百千股
    、十月七日出脫永順公司所持有東隆五金之持股二百千股、以自己帳戶出脫七八
    四千股、十月八日以自己帳戶出脫一三四四千股、出脫永順公司所持有東隆五金
    之持股三百千股、十月九日以自己帳戶出脫二百千股、出脫永順公司所持有東隆
    五金之持股一百千股、十月十二日出脫其子范芳橋帳戶內東隆五金持股九十九千
    股、出脫其子范芳嘉帳戶內東隆五金持股八百千股、十月十三日、十四日各出脫
    其子范芳嘉帳戶內東隆五金持股一百千股，此有股票對帳單影本足憑），顯見被
    告於與范芳源見面後確實有獲得公司資產（遭）到掏空之內線消息，才會突然大
    量拋售持股。況東隆五金直至八十七年十月二十一日方對外正式公開「東隆五金
    定期存單0000000千元及長期股權投資0000000千元，因保管人員
    不知去向，已將該批人員名單報請財政部證券暨期貨管理委員會調查」，此有台
    灣證券交易所提供之重大訊息資料報表足憑，且東隆五金雖於同年九月底其股價
    即出現跌停情況，然據被告所提出之新聞報導資料亦僅記載東隆五金財務吃緊，
    並未報導其遭范芳魁掏空資產之詳細新聞，顯難謂該項訊息業已公開。」為論據
    。
四、訊據被告乙○○堅詞否認右揭犯行，辯稱：報章媒體於八十七年九月間大量報導
    東隆公司負面消息，其於大陸地區獲知消息後，自同年九月底起，即已委託萬泰
    證券交易員甲○○以跌停價掛單出脫持股，然因東隆公司股票無量下跌，九月底
    之委賣單多未成交，直至同年十月初始有成交紀錄，又其於同年十月七日前去東
    隆公司係為了解能否拯救公司，當日並無東隆公司任何人簡報有關東隆公司資產
    遭范芳魁掏空之情事，其所以出脫持股，係跟隨市場腳步，並非基於內線消息等
    語。
五、本院按所謂內線交易（insider trade），係指公開發行有價證券公司之董事、
    監察人、經理人、職員、主要股東等內部人，利用其地位或職務，獲取重大影響
    公司有價證券價格之內部消息，在該消息未公開前，買賣公司有價證券以獲取利
    益或避免損失之行為。是內線交易之成立，必內部人利用其身分關係獲得重大內
    部消息，於該消息公開前買賣公司有價證券，始足當之。本件公訴意旨係認被告
    於八十七年十月七日獲得「東隆公司遭范芳魁掏空資產」之內部消息，旋即於十
    月八日起，大量出脫持股，因認被告涉犯內線交易罪嫌。本院經查：
（一）八十七年十月七日被告至東隆公司並未獲得「東隆公司遭范芳魁掏空資產」之
      內部消息：
      １、被告乙○○於八十七年十月七日曾至東隆公司台北東帝士大樓之事實，固
          為被告所坦認，惟被告當日並未獲得東隆公司遭范芳魁掏空資產之內部消
          息之情，除為被告所堅詞否認外，並據證人即東隆公司重整人戴紹松（當
          日任東隆公司國內部副總經理）於檢察官偵查時證稱：「（問：公司資產
          遭范芳魁掏空？答稱：）是的，八十七年十一月銀行團請群葉會計師查帳
          ，才知道」等語（見台灣嘉義地方法院檢察署八十九年度偵字第九號偵查
          卷【下稱偵查卷】三十七頁）及「（問：會計師何時查帳？答稱：）八十
          七年十月底開始查，查了二個月才清楚，之前不曉得資金被掏空」等語（
          見偵查卷第七十三頁）明確，是范芳魁掏空公司資產之事實，既係會計師
          查帳二個月後始查悉之事實，足見「東隆公司資產遭范芳魁掏空」之消息
          ，在被告於八十七年十月七日前去東隆公司東帝士大樓時，尚未經發覺，
          從而堪認被告於是日前往東隆公司東帝士大樓並未獲得上開公訴意旨所指
          之內部消息。
      ２、公訴意旨另據證人即時任東隆公司會計經理之簡詩宏證詞，認被告於八十
          七日十月七日聽取簡詩宏之簡報而獲悉「東隆公司資產遭范芳魁掏空」之
          消息。然查，證人簡詩宏是日並未向被告做簡報，亦未提出「東隆公司資
          產遭范芳魁掏空」之具體資料之事實，除據被告辯述在卷外，已據證人簡
          詩宏於檢察官偵查時證稱：「我們【按：指簡詩宏與被告】只在離開時在
          電梯口碰面、點一下頭而已。」、「（問：當時是否列報表？答稱：）有
          列報表給范芳源、范耀彬」、「（問：是否對乙○○【偵訊筆錄誤植為范
          芳琦】、范芳嘉做簡報？答稱：）沒有。」及「（問：報表內容？答稱：
          ）當時淨值仍為正。」等語（見偵查卷第一三二頁）明確，是公訴意旨認
          證人簡詩宏向被告做簡報、被告因此獲悉東隆公司資產遭掏空乙節，容有
          誤會。
      ３、至證人范芳源於檢察官偵查時固陳證：「當時股票已跌停五、六天了，提
          供給他看報表，范芳魁掏空數十億元，乙○○看後不高興即離開。」云云
          （見偵查卷第二十七頁），然查，證人范芳源右揭陳證內容，與上開證人
          戴紹松及簡詩宏之證數情節，已有不符；且核與證人范芳源前此於調查局
          接受訊問時所供：「我只是找乙○○、范芳嘉幫忙解決財務危機，至於他
          們為什麼要賣（股票），我不清楚。」等語之情節，亦屬有異；參以被告
          係東隆公司創設負責人（坊間所謂東隆第一代），八十五年五月間東隆公
          司改選董、監事，被告與證人范芳源等人（坊間所謂東隆第二代）因此交
          惡之情，乃報章媒體廣為報導之事實，是衡諸經驗及論理法則，證人范芳
          源果若事先知悉「東隆公司資產遭范芳魁掏空」之內部消息，顯難認渠有
          將該項內部消息告知被告以利被告脫手股票之可能。是綜上情節，堪認證
          人范芳源右揭偵訊中之陳證情詞，尚與事實有間，非得據為被告不利之認
          定。
（二）被告自八十七年九月下旬起，即已大量委賣東隆公司股票，堪認其出脫持股尚
      非與公訴意旨所指八十七年十月七日之會面無涉：
      １、公訴意旨係認被告於八十七年十月七日前去東隆公司台北東帝士大樓，自
          范芳源處獲悉東隆公司資產遭范芳魁掏空之內部消息，隨即於次日起大量
          出脫持有操作之東隆公司股票。訊之被告對於公訴意旨所指其自八十七年
          十月八日起分別出賣將自己、其子范芳嘉、范芳橋及永順公司名義持有之
          東隆公司股票計四０四三千股（張）之情固不爭執，惟堅詞否認有何內線
          交易情事，辯稱：其於八十七年九月底獲悉東隆公司股票有投資人大量違
          約交割之情事後，即已委託萬泰證券營業員甲○○掛單賣出持有之東隆公
          司股票，但因東隆公司股票無量跌停，多數委賣單均未成交，其賣出東隆
          公司股票，始自八十七年九月底東隆公司投資人違約交割情事經披露，並
          非自八十七年十月七日前往東隆公司東帝士大樓獲悉任何消息始賣出等語
          。經查，被告右述供詞，業據證人即萬泰證券營業員甲○○到庭結證明確
          ，且有萬泰證券「普通股委託明細表」（電腦列印報表）附卷可佐，足見
          被告所辯其自八十七年九月底起，即已大量委賣東隆公司股票等語，尚非
          無據。
      ２、次查，公訴意旨係認被告於八十七年十月七日獲悉「東隆公司資產遭范芳
          魁掏空」之內部消息後始大量出脫持股，然查，被告早自八十七年九月底
          起即已大量出賣持股之事實，已如前述；尚且於八十七年十月七日當日，
          被告前往東隆公司東帝士大樓前，於是日早上集中市場開盤前之八時三十
          分起，即有多筆分別為二百張之委賣單，且委託時間多在開盤前後之事實
          ，有前揭萬泰證券「普通股委託明細表」（電腦列印報表）可稽，足見被
          告前去東隆公司東帝士大樓前，即已大量掛單賣出東隆公司股票，間而可
          認被告出脫東隆公司持股，與公訴意旨所指之八十七年十月七日之會面無
          涉；參諸被告自八十七年九月底開始掛單出脫東隆公司持股，因無量跌停
          而未成交，直至同年十月三日起有成交紀錄，又自十月三日至十月七日間
          ，被告委賣之東隆股票張數近一萬七千張（成交約二千張），自十月八日
          起至十月十二日止，被告委賣之東隆公司持股約六千五百張（成交約三千
          八百張），此亦有上開萬泰證券「普通股委託明細表」（電腦列印報表）
          在卷可考，是比較公訴意旨所指被告獲悉「東隆公司股票經范芳魁掏空」
          之內部消息之十月七日前後，是日之後被告委賣之東隆股票張數反較是日
          之前為少，果若被告確有於十月七日獲悉公訴意旨所指之內部消息，衡情
          被告當增加賣出東隆公司股票張數始為合理，焉有反而減少委賣張數之可
          能，益徵被告所辯八十七年十月七日，其並未獲得公訴意旨所指之內部消
          息等語，應堪採信。
六、綜上諸情互核以觀，公訴意旨所認被告於八十七年十月七日獲悉「東隆公司資產
    遭范芳魁掏空」之內部消息，從而自同年月八日起大量出脫持股而涉內線交易等
    情，容有誤會；被告所辯賣出東隆公司股票非因公訴意旨所指之內線消息等情，
    尚非無據，不能證明被告有何公訴意旨所指之內線交易情事，亦查無被告有何其
    他內線交易行為，揆諸首揭條文及判例意旨，允應為被告無罪之諭知。
據上論斷，應依刑事訴訟法第三百零一條第一項，判決如主文。
本案經檢察官劉仲慧到庭執行職務
中      華      民      國    九十      年      九      月    二十八    日
                                      臺灣嘉義地方法院刑事第三庭
                                          法  官  許兆慶
右正本證明與原本無異。
如不服本判決，應於判決送達後十日內，向本院提出上訴狀。
中      華      民      國    九十      年      九      月    二十八    日
                                          書記官  洪麗惠


司法院資訊處製作；財團法人民間司法改革基金會備份。
